臺灣臺北地方法院刑事判決　　　　九十二年度自字第六五二號
自　訴　人　甲○○
代　理　人　李宗輝律師
　　　　　　劉緒倫律師
被　　　告　乙　○
選任辯護人　方金寶律師
　　　　　　吳志光律師
上列被告因詐欺案件，經自訴人提起自訴及追加自訴，本院判決
如下：
    主  文
乙○被訴行使偽造私文書罪部分無罪，其餘部分自訴不受理。
    理  由
一、自訴意旨詳如後附之刑事自訴狀、刑事追加自訴狀及刑事自
    訴意旨狀（均影本）所載。
二、程序部分：
    (一)自訴人甲○○於民國九十二年九月一日下午認被告乙○涉
      犯刑法第三百三十九條之詐欺犯行而具狀向本院提起自訴
      （即九十二年度自字第六五二號案件）後，復於九十三年
      三月一日下午認被告尚涉犯刑法第二百十六條、第二百十
      條之行使偽造私文書犯行，且認被告此部分犯行與先前提
      起自訴之犯行有相牽連之關係而具狀向本院提起追加自訴
      ，經本院認該二案件係屬刑事訴訟法第七條第一款之相牽
      連案件而另行分案為九十三年度自字第五五號案件後，自
      訴人代理人方於本院準備程序時稱係就行使偽造私文書罪
      部分追加，且與原自訴部分為牽連犯關係，乃一罪等語（
      見本院九十三年六月二十一日準備程序筆錄），本院遂依
      自訴人代理人之陳述認該二案件係屬同一案件而合併調查
      、審理，本院本應先依刑事訴訟法第三百四十三條、第三
      百零三條第二款之規定先就九十三年度自字第五五號案件
      為自訴不受理判決之諭知，然因本案自訴及追加自訴部分
      一應為自訴不受理之判決（被告被訴涉犯訴訟詐欺犯行部
      分），一應為無罪之判決（被告被訴涉犯行使偽造私文書
      犯行部分），是該二案件顯非為自訴人代理人所稱之同一
      案件甚明，本院仍應就該自訴及追加自訴部分分別為自訴
      不受理、無罪判決之諭知（理由詳如後述），顯無從將追
      加自訴部分逕為自訴不受理判決之諭知，先予敘明。
    (二)再自訴人固曾於九十年六月十二日具狀向臺灣臺北地方法
      院檢察署告訴被告涉嫌侵占罪嫌，經該署檢察官以九十一
      年度調偵字第四二五號案件偵查後認自訴人提出該案告訴
      業已逾越法定六個月之告訴期間而於九十一年七月十六日
      依刑事訴訟法第二百五十二條第五款之規定為不起訴處分
      ，自訴人不服該不起訴處分聲請再議，並經臺灣高等法院
      檢察署檢察長於九十一年九月二十日以九十一年度上聲議
      字第一八四四號案件認自訴人聲請再議為無理由而駁回再
      議，嗣自訴人仍不服該駁回再議之處分，遂又向本院聲請
      交付審判，經本院於九十二年三月十一日以九十二年度聲
      判字第八號裁定聲請駁回確定，此有臺灣臺北地方法院檢
      察署檢察官九十一年度調偵字第四二五號不起訴處分書、
      臺灣高等法院檢察署九十一年度上聲議字第一八四四號處
      分書及本院九十二年度聲判字第八號刑事裁定在卷可按，
      並經本院調閱臺灣臺北地方法院檢察署九十一年度調偵字
      第四二五號偵查卷宗全卷（含該署九十年度他字第二六六
      五號、九十年度偵字第一八○○五號偵查卷宗）及臺灣高
      等法院檢察署九十一年度上聲議字第一八四四號偵查卷宗
      核閱無訛。查該案係自訴人告訴被告涉嫌於八十七年間將
      自訴人所有遠東航空股份有限公司（下稱遠航公司）股票
      予以侵占出售，復於八十六年八月五日、八十七年七月八
      日、八十八年四月十五日、八十九年九月二日設質自訴人
      所有之遠航公司股票予以侵占之犯行，此有前開不起訴處
      分書二份在卷可按，並經本院調閱該案全案偵查卷宗核閱
      無訛，該案與本案自訴人自訴被告涉嫌於本院九十年度重
      訴字第三○七八號民事事件中行使七十五年十二月一日偽
      造之協議書而捏造事證詐欺法院之行使偽造私文書及訴訟
      詐欺之犯行，無論被告犯罪之時間、地點及態樣均屬不同
      ，自難認為為同一案件，本院尚難依刑事訴訟法第三百二
      十三條第一項、第三百三十四條之規定，諭知自訴不受理
      之判決，亦先敘明。
三、無罪部分（即被告被訴涉犯行使偽造私文書犯行部分）：
    (一)自訴人認被告涉犯行使偽造私文書犯行，無非以自訴人及
      代理人之指訴，並提出七十五年十二月一日協議書、七十
      五年十二月五日協議書、七十九年十一月二十三日遺產分
      割協議書、遠航公司一百萬股股票（新臺幣《下同》一億
      元之股票）、配股明細表、九十年七月十日訊問筆錄、九
      十年十二月四日民事起訴狀、九十一年一月二日民事答辯
      狀、九十一年二月二十六日民事補充理由狀、九十一年四
      月十一日民事答辯（二）狀、九十二年四月二十一日民事
      辯論意旨狀、九十二年四月民事辯論意旨狀、本院九十年
      度重訴字第三○七八號民事判決、收據、九十年六月五日
      函及證券交易稅繳款書等（以上均影本）為主要依據。訊
      據被告對曾於九十年度重訴字第三○七八號民事事件訴訟
      進行中提出七十五年十二月一日協議書之事實坦認在卷，
      然堅決否認有何行使偽造私文書之犯行，辯稱：該協議書
      係屬真實，並無行使偽造私文書之行為等語。
    (二)經查：
      (1)按被告未經審判證明有罪確定前，推定其為無罪；犯罪
        事實應依證據認定之，無證據不得認定犯罪事實，又不
        能證明被告犯罪者，應諭知無罪之判決，刑事訴訟法第
        一百五十四條、第三百零一條第一項分別定有明文。次
        按事實之認定，應憑證據，如未能發現相當證據，或證
        據不足以證明，自不能以推測或擬制之方法，為裁判基
        礎（最高法院四十年台上字第八六號判例參照）。認定
        犯罪事實，所憑之證據，雖不以直接證據為限，間接證
        據亦包括在內，然無論直接或間接證據，其為訴訟上之
        證明，須於通常一般之人均不致於有所懷疑，而得確信
        其為真實之程度者，始得據之為有罪之認定，倘其證明
        尚未達到此一程度，而有合理性懷疑之存在時，即無從
        為有罪之認定，此亦有最高法院七十六年台上字第四九
        八六號判例可資參照。末按刑事被告依法並無自證無罪
        之義務，關於犯罪構成要件之證明，就具體之自訴案件
        ，依據刑事訴訟法第三百四十三條、第一百六十一條第
        一項規定，應由自訴人負舉證責任，所指明之證明方法
        ，並須達於足可積極證明被告確係犯罪之嚴格證明程度
        。倘積極證據不足證明被告有罪，則被告所為辯解或所
        提反證是否充分，均非本院所須審認之重點，是如自訴
        人所指之證明方法，認為被告犯罪嫌疑不足者，法院自
        應諭知被告無罪之判決。
      (2)自訴人雖認該七十五年十二月一日協議書係屬偽造，且
        認被告將之提出於前開民事事件訴訟中行使涉犯行使偽
        造私文書犯行云云，然本院質之自訴人該七十五年十二
        月一日協議書上之甲○○印文及簽名是否為其本人之簽
        名及印文，自訴人於本院以證人之身分結稱不知被告於
        何時、地以何方法偽造前開七十五年十二月一日之協議
        書，該協議書上之簽名及印文確為其本人之簽名及印文
        等語（見本院九十四年六月十七日審判筆錄），則該協
        議書上之印文、簽名既屬真正，自訴人自應舉證證明何
        以有其簽名、印文於其上之該份協議書為偽造。再依自
        訴人所提出之前開七十五年十二月五日協議書、七十九
        年十一月二十三日遺產分割協議書、遠航公司一百萬股
        股票（一億元之股票）、配股明細表、九十年十二月四
        日民事起訴狀、九十一年一月二日民事答辯狀、九十一
        年二月二十六日民事補充理由狀、九十一年四月十一日
        民事答辯（二）狀、九十二年四月二十一日民事辯論意
        旨狀、九十二年四月民事辯論意旨狀、九十年六月五日
        函及證券交易稅繳款書（以上均影本）觀之，或為自訴
        人於前開民事事件中提起訴訟之相關證據或書狀，或為
        被告於該案中所提出之答辯書狀，均無法證明被告確有
        偽造私文書或行使偽造私文書之情事，而本院九十年度
        重訴字第三○七八號民事判決，僅屬本院就上開民事紛
        爭所為之裁判，均不足以證明被告行使之該份七十五年
        十二月一日之協議書係屬偽造而有行使偽造私文書之犯
        行。至收據一紙，僅足以證明被告有自自訴人處收受四
        百萬元，九十年七月十日訊問筆錄僅為被告於另案偵查
        中之陳述，均無法得出前開七十五年十二月一日之協議
        書係屬偽造之結論，顯不足為不利於被告之認定。
      (3)是被告前開所辯，堪以採信，本院自難以前開自訴人及
        代理人之指訴、七十五年十二月一日協議書、七十五年
        十二月五日協議書、七十九年十一月二十三日遺產分割
        協議書、遠航公司一百萬股股票（一億元之股票）、配
        股明細表、九十年七月十日訊問筆錄、九十年十二月四
        日民事起訴狀、九十一年一月二日民事答辯狀、九十一
        年二月二十六日民事補充理由狀、九十一年四月十一日
        民事答辯（二）狀、九十二年四月二十一日民事辯論意
        旨狀、九十二年四月民事辯論意旨狀、本院九十年度重
        訴字第三○七八號民事判決、收據、九十年六月五日函
        及證券交易稅繳款書等（均影本），遽論被告確有自訴
        人所指之行使偽造私文書犯行，此外本院復查無其他積
        極證據足資證明被告有自訴人所指之犯行，不能證明被
        告犯罪，此部分自應對被告為無罪判決之諭知。
四、自訴不受理部分（即被告被訴涉犯訴訟詐欺犯行部分）：
    (一)按「於直系血親、配偶或同財共居親屬之間，犯本章之罪
      者，得免除其刑。」、「前項親屬或其他五親等內血親或
      三親等內姻親之間，犯本章之罪者，須告訴乃論。」，刑
      法第三百二十四條定有明文，此項規定並為詐欺取財罪所
      準用，此觀刑法第三百四十三條之規定，亦可明瞭。再刑
      法第三百四十三條親屬間詐欺罪，親屬關係之認定，應以
      行為人與被害人間之法律關係為斷，本罪之被害人包括被
      施用詐術者及財產或利益受損害者，在被施用詐術與財產
      或利益受損害者同屬一人時，即指被詐欺而交付財產或利
      益之人；在被施用詐術者與財產或利益受損害者非同屬一
      人時，因本罪所保護之法益為財產法益，應以財產或利益
      直接受損害者與行為人間之關係為斷。
    (二)次按告訴乃論之罪，其告訴應自得為告訴之人知悉犯人之
      時起，於六個月內為之，再告訴或請求乃論之罪，已不得
      為告訴或請求者，不得再行自訴，不得提起自訴而提起者
      ，應諭知不受理之判決，刑事訴訟法第二百三十七條第一
      項、第三百二十二條、第三百三十四條分別定有明文。查
      自訴人與被告為親兄妹，為二親等之血親，且自訴人係以
      被害人身分提起自訴，指稱被告於九十一年一月二日所提
      出之民事答辯狀檢附前開七十五年十二月一日偽造之協議
      書係捏造事實欺騙法院，因認被告涉犯訴訟詐欺犯行，是
      被告縱令有如自訴人所稱之捏造事實行使偽造協議書之訴
      訟詐欺行為，犯罪時間顯為九十一年一月二日被告提出答
      辯狀之時，而自訴人代理人於九十一年二月二十六日即提
      出民事補充理由狀，並於九十一年三月五日到院開庭，自
      訴人復已於九十二年二月二十五日親自到院開庭，此業經
      本院調閱本院九十年重訴字第三○七八號民事通常訴訟程
      序第一審卷宗核閱無訛，自訴人亦稱係在民事事件開庭雙
      方互相交付書狀之時看到該份協議書，看到之時即知該份
      協議書為偽造（見本院九十四年六月十七日審判程序筆錄
      ）等語，是自訴人最遲於九十二年二月二十五日就被告涉
      嫌訴訟詐欺及犯罪態樣、犯罪時間、犯罪地點當已全部瞭
      解，然自訴人卻遲迄九十二年九月一日下午方具狀向本院
      提起自訴，自訴人提起此部分之自訴顯已逾越六個月之告
      訴期間甚明，此部分係不得提起自訴而提起，揆之前開說
      明，自應諭知自訴不受理之判決。
據上論斷，應依刑事訴訟法第三百四十三條、第三百零一條第一
項、第三百三十四條、第三百二十二條，判決如主文。
中　　華　　民　　國　　九十四　年　  七　  月　十三  日
　　　　　　　　　刑事第十庭  審判長法　官  丁蓓蓓
                                    法  官  劉煌基
                                    法  官　黃紹紘
以上正本證明與原本無異。
如不服本判決，應於判決送達後十日內，向本院提出上訴狀。
　　　　　　　　　　　　　　　　    書記官　劉新怡
中　　華　　民　　國　　九十四　年　  七　  月　十三  日
